【裁判字號】    90,訴,819
【裁判日期】    920821
【裁判案由】    清償債務
【裁判全文】
臺灣桃園地方法院民事判決  九十年度訴字第八一九號
    原      告  辛  ○
    訴訟代理人  己○○
    被      告  丙○○
                乙○○
                丁○○
                戊○○
                甲○○
    兼
    訴訟代理人  庚○○
右當事人間請求清償債務事件，本院判決如左：
    主    文
被告應連帶給付原告新臺幣佰萬元，及如附表所示之利息。
訴訟費用由被告連帶負擔。
本判決於原告以新臺幣壹佰萬元供擔保後，得假執行。但被告如於假執行程序實施前
以新臺幣佰萬元供擔保，得免為假執行。
    事    實
甲、原告方面：
一、聲明：除假執行供擔保之金額外，餘如主文所示。
二、陳述：
（一）原告主張被告之被繼承人范中駙於民國七十七年五月間創立聚泰租賃事業股份
      有限公司（下稱聚泰公司），因范中駙當時欠缺資金，遂透過該公司董事王保
      民介紹及該公司股東張輯禎之見證，向原告借款新台幣（下同）三百萬元（下
      稱系爭借款），雙方於七十七年五月三日簽立一紙借款協議書（下稱系爭協議
      書）為憑，原告並於同年五月二日交付以臺灣銀行總行營業部為付款人，票據
      號碼為ＢＡ0000000、0000000、0000000號，面額分別
      為一百萬元、三十萬元、二十萬元之支票三紙，嗣又於同年五月十一日、七月
      二日及七月六日分別交付一百萬元、三十萬元及二十萬元之臺灣銀行支票，上
      開借款均有取得范中駙親筆簽收之收據。
（二）依系爭協議書所載，各筆借款之期限為一年，約定月息以一分計算，范中駙屆
      期並未清償，亦未依約付息，經原告多次催討，范中駙均置之不理分文未償，
      然范中駙於七十九年六月九日死亡，被告為范中駙之繼承人，且未聲明拋棄繼
      承或限定繼承，被告依法對於其被繼承人之借款債務應連帶負清償之責任，爰
      依消費借貸及繼承之法律關係提起本訴，請求被告應連帶給付原告三百萬元，
      及自各筆借款交付日起至清償日止，按月息一分計算之利息。
（三）原告在華南商業銀行之活期儲蓄存款綜合存款戶，帳號為000000000
      000之對帳單，於七十七年五月二日、五月十一日、七月二日、七月六日分
      別有轉帳支出系爭借款之記載，另原告向華南商業銀行申請開具臺灣銀行支票
      時，該行經辦人員填製之轉帳收入傳票所記載之日期、帳號、戶名及金額與對
      帳單之各筆帳號、日期、金額相符。且其日期、金額、支票號碼、帳號及發票
      人之資料，亦與臺灣銀行支票上之記載相符，足證前揭五張臺灣銀行支票原屬
      原告所有，又范中駙親筆簽立之收據上所載之日期、金額、支票號碼亦與前揭
      五張臺灣銀行支票相同，可證前揭五張臺灣銀行支票係原告交付與范中駙，且
      上開收據即為系爭協議書各筆借款。
（四）系爭協議書載明「期滿後如需續用，雙方再議。」由此可知，如未再議，則借
      款期間為一年，到期必須一次償還，若雙方有再議，則借款期間及償還方式依
      照另立之協議，而無論借款期間屆滿有無再議，只要范中駙及被告未將系爭借
      款清償完畢，則借貸關係及系爭協議書將一直合法有效存在，被告既未能證明
      已將系爭借款還清，則被告所辯系爭協議書已歸於無效，顯屬無據。
（五）原告無法預料范中駙會突然因車禍身亡，被告抗辯原告未在范中駙生前提起訴
      訟，而認有違常理一事係強人所難，且范中駙身亡後因原告恐被告已拋棄繼承
      或無財產可供執行，為避免支出無意義之裁判費，才未貿然起訴，嗣確定被告
      並未拋棄繼承，才於時效消滅前提起本件訴訟。原告亦曾於八十八年三月十日
      以木柵八支郵局三一至三六號存證信函請求被告還款，被告並未置理，原告復
      於同年四月五日聲請對被告發支付命令，被告則對該支付命令提出異議。
（六）另案所指之十萬元保管條係在系爭借款屆滿一年後，於原告向范中駙催討系爭
      借款時，范中駙懇求原告再借與其十萬元以渡難關，原告因不忍見死不救，遂
      又借與范中駙十萬元，並期盼范中駙能因此有能力償還系爭借款。
（七）依系爭協議書內容原告雖至聚泰公司擔任出納，惟原告僅負責管理零用金，該
      公司大筆資金之收支，原告並未經手。又該公司所有款項均係存入該公司之銀
      行戶頭，至於支出之款項則以開具該公司名義之支票交付，然上開范中駙簽立
      之收據均係臺灣銀行支票，且係由原告之帳戶取款委託華南商業銀行所開具，
      並非是聚泰公司營業往來之款項。
三、證據：提出下列證據為證，並聲請訊問證人張輯禎及王保民。
原證一：借款協議書影本一份。
原證二：收據影本四份。
原證三：保管條影本一份。
原證四：本院八十九年度桃小字第五六六號判決影本一份。
原證五：本院八十八年十月二十七日桃院華民科字第一０二九號函影本、繼承系統表
        一份、戶籍謄本五份。
原證六：臺灣銀行支票正反面影本五份。
原證七：木柵八支郵局第三十二號存證信函影本一份。
原證八：本院八十八年度促字第一二四九九號支付命令影本一份。
原證九：華南商業銀行轉帳收入傳票影本四份及存款往來明細表影本二份。
乙、被告方面：
一、聲明：
（一）原告之訴及其假執行之聲請駁回。
（二）如受不利判決，願供擔保，請准宣告免為假執行。
二、陳述：
（一）原告提出之上開收據並不能證明是范中駙借貸或償還借款，或為聚泰公司中營
      業往來之款項，且上開收據並無年份、及契約當事人姓名之記載，並有一份收
      據係以嘉駿機構之便條紙所書立，與聚泰公司之設立時期不同，故上開收據並
      不能證明原告與范中駙間有借貸關係存在，且原告可能依職務之便，以留存之
      單據拼湊出系爭協議書之款項，另原告所提出之證據資料均為影本，並非原本
      ，故亦可能係范中駙將系爭借款還清後已將系爭協議書原本取回，被告雖承認
      范中駙之簽名為真正，但單據上之內容仍有造假之可能，又系爭借款數額不小
      ，未有抵押品擔保並不合理。
（二）系爭協議書載明借款為期一年，期滿後如需續用，雙方再議，而系爭協議書已
      經過期，依約需另立新的借貸契約，應由原告提出再議之證明，否則可證范中
      駙可能實際並未收到系爭借款，抑或已經將系爭借款還清。且於七十八年九月
      十九日原告與范中駙有另行簽立十萬元之保管條一紙，足證原告與范中駙仍有
      持續往來，系爭借款並非無法再議，原告所謂因范中駙置之不理致無法另行再
      議等語，係屬卸責之詞，原告係因認為系爭協議書已歸於無效或范中駙已將系
      爭借款清償完畢，已無再議之必要，才未與范中駙就系爭借款另立新的借貸契
      約，事後原告才又與范中駙另行簽立十萬元保管條，而范中駙就該十萬元之借
      款部分已經清償七萬元。
（三）依系爭協議書所載日期，原告當時係以七十一歲之高齡於范中駙開立之聚泰公
      司擔任出納股長一職，與常情不符，縱認原告擔任該公司之出納股長屬實，該
      公司既名為租賃事業，則該公司之資金往來及存放款均係相當繁複，該公司之
      支票等單據，理應交由出納股長即原告保管及處理，原告基於職務之需要收受
      該公司營運款項並交與該公司負責人范中駙簽收係屬合情合理，原告竟持上開
      單據為證，並謂范中駙與其有借貸關係，並不實在。
（四）原告於系爭借款期限屆滿後至范中駙死亡前，均未向其請求清償，而係於范中
      駙死亡多年後才來請求，與常理有違，而原告亦應說明所貸與范中駙系爭借款
      之資金來源。
（五）原告為何於七十七年五月二日在未簽立系爭協議書前已先行開立支票，且同一
      銀行同日所開立之支票並非連號，該支票之受款人為何人亦屬不明。
（六）原告所述交付借款之經過與證人張輯禎所述情節不符。
三、證據：提出下列證據為證。
被證一：借款協議書影本一份。
被證二：收據影本四份。
被證三：保管條影本一份。
被證四：本院八十八年度促字第一二四九九號支付命令及聲明異議狀影本各一份、本
        院八十八年度訴字第七六八號民事裁定影本一份。
被證五：借款十萬元部分之償還收據影本二份。
    理    由
一、本件原告起訴主張：被告之被繼承人范中駙於七十七年五月間為設立聚泰公司，
    經由證人王保民介紹及張輯禎見證下向原告借款三百萬元，雙方於七十七年五月
    三日簽立一紙協議書為憑，原告則交付范中駙臺灣銀行支票六紙，到期日分別為
    七十七年五月二日、同年五月二日、同年五月二日、同年五月十一日、同年七月
    二日、同年七月六日，面額分別為一百萬元、二十萬元、三十萬元、一百萬元、
    三十萬元、二十萬元，金額合計為三百萬元，約定借款期限為自各筆借款交付日
    起算一年，以月息一分計算利息，而范仲駙於七十九年六月九日死亡，被告為其
    之繼承人，均並未拋棄或限定繼承，經原告屢次向被告催討系爭借款，原告迄今
    仍未受清償，爰依消費借貸及繼承之法律關係請求被告連帶給付如聲明所示之金
    額及利息等情。
二、被告則以：系爭協議書及原告所提出之單據並無法證明范中駙有向原告借貸系爭
    借款，而原告無法提出系爭協議書原本及原告未依系爭協議書內容與范中駙再議
    ，均可證明如范中駙有向原告借款也已經清償完畢，況系爭協議書記載，於借款
    一年後應為再議，而原告既未與范中駙再議，則系爭協議書已因過期而無效，又
    范中駙於七十八年九月十九日另行向原告借款十萬元，可知范中駙係將系爭借款
    清償後原告才可能再借款與范中駙，且沒有原告所指無法與范中駙再議系爭借款
    之情事，又原告未在范中駙生前向其催討，卻於范中駙死亡多年後才向被告請求
    ，亦與常理有違等語，資為抗辯。
三、原告主張范中駙自七十七年五月二日至同年七月六日陸續向其借款三百萬元，而
    范中駙已於七十九年六月九日死亡，被告為范中駙之繼承人，故被告應負清償之
    責等語，為被告所否認，並執前詞置辯，茲本件所應審究者為（一）范中駙有無
    向原告借貸系爭款項及原告是否已將系爭借款交付與范中駙。（二）系爭借款是
    否業經清償完畢，或系爭協議書是否因期滿而無效。
四、原告主張范中駙自七十七年五月二日至同年七月六日向原告借款三百萬元，原告
    並已將系爭借款交付與范中駙一節，應堪採信：
（一）原告主張范中駙於七十七年五月間為籌設聚泰公司，經由證人王保民介紹及張
      輯禎之見證向原告借款三百萬元，原告與范中駙並於七十七年五月三日簽立一
      紙協議書為憑等語，業據其提出系爭協議書影本一份、收據影本四份、臺灣銀
      行支票正反面影本五份、華南商業銀行轉帳收入傳票影本四份及存款往來明細
      表影本二份為證，而被告雖承認系爭協議書上范中駙之筆跡為真正，然抗辯系
      爭協議書內容有造假之虞及上開收據並無法證明范中駙有向原告借款一事云云
      ，經查，證人張輯禎於本院審理中結證稱：「我當時在范中駙的公司當總務主
      任，當時原告在當會計，被告丙○○是公司的總務，范中駙總共向原告借款三
      百萬元」等語（參見本院九十年九月十二日準備程序筆錄），又被告於該次準
      備程序中自陳：「這件事情證人（即張輯禎）比較清楚，證人說有借款三百萬
      元，應該是真的，但是因為借款的期限是一年，是否有還錢，我們不清楚。」
      等語，復經證人王保民證稱：「張輯禎曾經於借完錢後告訴我，范中駙先生向
      我嬸嬸（即原告）借了三百萬元，並向我表示謝意，因為范中駙是張輯禎介紹
      給我認識，我再介紹我嬸嬸認識」等語（參見本院九十一年五月二十九日準備
      程序筆錄），核與原告所述之情節相符，則被告事後抗辯范中駙與原告未有借
      貸之合意云云，自應由被告提出反證加以推翻，惟被告迄今仍未能舉證以實其
      說，是原告主張范中駙於七十七年五月間起陸續向原告借款三百萬元，雙方已
      有借貸之合意一事，應堪採信。
（二）被告抗辯：原告並未將系爭借款交付與范中駙，故借貸關係仍未存在云云，經
      查，證人張輯禎於上開準備程序中證稱：「當初第一次付錢是一百五十萬元（
      壹張一百萬元、壹張三十萬元、壹張二十萬元），因為當初借錢原告要我當保
      人，但是我沒有錢，又是個單身漢，所以我只願意當見證人，原告將票交給我
      ，我再將票交給范先生」等語，復依原告所提出被告不爭執真正之臺灣銀行支
      票反面記載，有持票人范中駙簽名其上，有該支票影本六份附卷可稽，是范中
      駙已受領原告所交付作為系爭借款之支票一事，應堪認定，又范中駙曾簽立一
      紙借據載明：「茲收到辛○女士新臺幣壹佰伍拾萬元正，此據（台銀總行ＢＡ
      0000000、0000000、0000000支票三張）」，有該借據
      影本一份在卷為憑，復經本院向華南商業銀行總行營業部函查發票日為七十七
      年五月二日，票號為ＢＡ0000000號之臺灣銀行支票相關申請資料，經
      該行函覆結果：該支票係由該行整存整付儲蓄存款帳號0000000000
      00王辛○君委請該行簽發等語，有該行（九十一）華銀營存字第二六三號函
      文附卷可佐，是原告既已將系爭借款之六張支票交付與范中駙，而被告復未能
      證明該六紙支票有不能提示兌現之情事存在，則原告主張已將系爭借款交付與
      范中駙一節，自堪採信。
五、系爭借款尚未清償完畢，系爭協議書亦不因借款期滿而無效：
    按請求履行債務之訴，原告就其所主張債權發生原因之事實，固有舉證之責任，
    若被告自認此項事實而主張該債權已因清償而消滅，則清償之事實，應由被告負
    舉證之責任，此觀民事訴訟法第二百七十七條之規定自明，此有最高法院二十八
    年上字第一九二○號判例意旨足資參照。本件原告主張范中駙向其借款三百萬元
    ，原告已將系爭款項如數交付一事，已如前述，原告復主張范中駙並未就系爭款
    項清償分文等情，惟被告抗辯：原告無法提出系爭協議書原本可證係因范中駙將
    系爭借款清償完畢後，將該協議書取回，且借款期滿後原告既未與范中駙再議，
    亦可表示系爭借款已經清償或消滅，原告並於事後另行借貸十萬元與范中駙云云
    ，經查，原告於七十八年九月十九日將十萬元交由范中駙保管，約定於同年月二
    十七日返還，因范中駙未依約償還，原告遂向本院起訴請求被告返還，經本院八
    十九年度桃小字第五六六號審理後認定該筆十萬元借款已經清償七萬元，並有償
    還之收據影本二份附卷可稽，是范中駙如有清償系爭借款亦應會有原告所簽發之
    償還收據為憑，被告於本院審理中均未能就系爭借款已清償一事提出上述之償還
    收據以供本院參酌，至原告雖無法提出系爭協議書之原本，惟系爭協議書係於七
    十七年五月三日簽立，距起訴時已有十三年之遙，原告主張系爭協議書係不慎於
    搬遷過程中遺失等語，與常理並無相違之處，自不得僅以原告無法提出系爭協議
    書原本逕認系爭借款已經由范中駙清償完畢，又系爭協議書上雖載明借款期間為
    一年，期滿後如需續用，雙方再議等語，原告亦自陳未與范中駙就系爭借款為再
    議，惟借款期間屆至後，如借用人並未將所積欠之借款清償，其所應負擔之借款
    債務並不會期滿而消滅，本件原告雖未與范中駙就系爭借款另行再議，然范中駙
    如未將系爭借款清償完畢，則原借貸關係並不會因期滿而消滅，亦無被告所抗辯
    系爭協議書已經過期而無效可言，且有無再議一事並無法證明范中駙是否已將系
    爭借款清償，另被告抗辯原告在未收回系爭借款前，為何願再借貸十萬元與范中
    駙，可證系爭借款已經清償云云，惟原告主張其向范中駙催討系爭借款時，因范
    中駙並無力償還，原告為求范中駙於日後有能力償還系爭借款，才又再次借款十
    萬元與范中駙等語，是原告於事後願再借貸款項與范中駙，其原因或有數端，如
    貸與人相信借用人之信用，未嘗不可能於前債未清之情形下，再行成立另外之借
    貸關係，故原告是否願意再次借與范中駙十萬元與系爭借款有無清償並未有絕對
    之關連性，被告就系爭借款業已清償一事復未能提出其他證據以供本院審酌，是
    被告所辯不足採信。
六、按給付有確定期限者，債務人自期限屆滿時起，負遲延責任，民法第二百二十九
    條第一項定有明文。次按遲延之債務，以支付金錢為標的者，債權人得請求依法
    定利率計算之遲延利息。但約定利率較高者，仍從其約定利率，及應付利息之債
    務，其利率未經約定，亦無法律可據者，週年利率為百分之五，民法第二百三十
    三條第一項及第二百零三條分別定有明文。原告於本院審理中陳稱在約定的借期
    一年內以約定利率月息百分之一計算等語，而本件原告自七十七年五月二日起至
    同年七月六日止合計借貸三百萬元與范中駙，約定借款期限係自每筆借款交付日
    分別起算一年，范中駙及被告迄今尚未清償系爭借款等情，已如前述，揆諸上開
    規定，原告請求被告給付系爭借款，及如附表所示自各筆借款交付日起至清償日
    止，按月息一分計算之利息為有理由。
七、綜上所述，原告主張范中駙向其借款三百萬元，原告已將系爭借款交付范中駙，
    於借款期限屆滿後，范中駙並未依約償還系爭借款等情，應堪認定，被告之抗辯
    均非可採，從而，原告基於消費借貸及繼承之法律關係請求范中駙之繼承人即被
    告連帶給付三百萬元，及如附表所示自各筆借款交付日起至清償日止，按月息百
    分之一計算之利息為有理由，應予准許。
八、本件兩造分別陳明願供擔保請准宣告假執行或免為假執行，核均無不合，爰分別
    酌定相當之擔保金額，予以准許。
九、本件事證已臻明確，兩造間其餘攻擊及防禦方法，核與本判決結果不生任何影響
    ，爰不一一予以論述，附此敘明。
十、據上論結，本件原告之訴為有理由，依民事訴訟法第八十五條第二項、第三百九
    十條第二項、第三百九十二條，判決如主文。
中      華      民      國    九十二    年      八      月    二十一    日
                                臺灣桃園地方法院民事第一庭
~B審判長法官  郭琇玲
~B      法官  張益銘
~B      法官  林哲賢
右為正本係照原本作成
如對本判決上訴，須於判決送達後廿日內向本院提出上訴狀
中      華      民      國    九十二    年      八      月    二十一    日
~B法院書記官  陳淑芬
附表：
      借款金額            利息起迄日期                            利率
  （以下均為新臺幣）
一、 一百五十萬元   七十七年五月二日起至清償日止               月息百分之一
二、 一百萬元       七十七年五月十一日起至清償日止             月息百分之一
三、 三十萬元       七十七年七月二日起至清償日止               月息百分之一
四、 二十萬元       七十七年七月六日起至清償日止               月息百分之一


司法院資訊處製作；財團法人民間司法改革基金會備份。
